臺灣彰化地方法院員林簡易庭民事判決
110年度員簡字第73號
原      告  楊健成  
訴訟代理人  施驊陞律師
被      告  楊婉俞  

訴訟代理人  葉憲森律師
上列當事人間確認本票債權不存在事件，本院於110年12月17日
言詞辯論終結，判決如下：
    主      文
確認被告執有以原告為發票人所簽發如附表編號1所示之本票，
對原告之本票債權及利息債權均不存在。
確認被告執有以原告為發票人所簽發如附表編號2所示之本票，
在超過新臺幣壹拾陸萬陸仟捌佰參拾捌元及自民國一一○年三月
二十日起至清償日止，按年息百分之六計算之利息之範圍，對原
告之本票債權及利息債權均不存在。
原告其餘之訴駁回。
訴訟費用新臺幣貳萬壹仟伍佰玖拾貳元由被告負擔新臺幣捌仟陸
佰陸拾貳元，餘由原告負擔。
    事實及理由
一、按訴狀送達後，原告不得將原訴變更或追加他訴，但擴張或
    減縮應受判決事項之聲明、請求之基礎事實同一者，不在此
    限，民事訴訟法第255條第1項第2款、第3款定有明文。此規
    定於簡易訴訟程序仍適用之，此參同法第436條第2項規定自
    明。原告原聲明請求：確認附表編號1、2所示之本票債權及
    利息債權均不存在，附表編號3所示之本票於超過新臺幣(下
    同)199,350元範圍之本票債權及利息債權均不存在；嗣於民
    國110年8月5日以民事擴張訴之聲明狀擴張聲明請求確認附
    表編號1、2、3、4所示之本票債權及利息債權均不存在，編
    號5所示之本票於超過423,094元範圍之本票債權及利息債權
    均不存在，核原告所為係擴張應受判決事項之聲明，且基於
    票據之同一基礎事實，揆諸前開說明，應予准許。
二、原告主張：
  ㈠兩造於103年11月3日協議離婚，並約定二名未成年子女楊宗
    瑋（91年6月間出生）、楊登霖（92年9月間出生）權利義務
    行使或負擔由兩造共同任之，然兩造離婚後，二名未成年子
    女均與原告同住，由原告擔任主要照顧者迄今，在此期間，
    被告未曾支付扶養費予二名未成年子女，而均由原告一人支
    付，兩造應負擔上開二名未成年子女扶養費比例為1比1，以
    行政院主計處所發布之103年度至109年度平均每人月消費支
    出為計算，被告自兩造離婚即103年11月4日起至110年11月3
    0日止應負擔上開二名未成年子女扶養費為1,412,164元，但
    被告均未支付，而由原告支付，原告自得依民法第179條不
    當得利法律關係向被告請求返還不當得利債權原本1,412,16
    4元及法定遲延利息46,950元，合計1,459,114元。
　㈡另被告於103年8月28日即兩造離婚前數月，未經原告同意，
    擅自從原告所有台中商業銀行溪湖分行，帳號：0000000000
    00之帳戶(下稱系爭帳戶)內，匯款1,000,000元至自己之帳
    戶內，被告無法律上原因受有該1,000,000元之利益，原告
    亦得依民法第179條不當得利法律關係向被告請求返還該1,0
    00,000元。
  ㈢綜上，原告對被告之不當得利債權共計為2,459,114元（計算
    式＝1,459,114元+1,000,000元），原告以上開不當得利債權
    抵銷附表所示之本票債權及利息債權，原告先以對被告未經
    原告同意所取得1,000,000元之不當得利債權，後再以對被
    告代墊扶養費1,459,114元之不當得利債權，依序對附表所
    示之本票債權及利息債權為抵銷提起本件訴訟等語。並聲明
    ：如上開變更聲明所示。
三、被告則以：
　㈠對於原告計算二名未成年子女扶養費之計算式及數額沒意見
    ，但被告經濟能力不佳又已結婚生子，不應與原告各負擔一
    半，被告應負擔每名未成年子女扶養費每月各5,000元。
　㈡另原告與其弟弟合買羊肉爐房地(下稱羊肉爐房地)價金17,00
    0,000元，原告兄弟原各持有羊肉爐房地應有部分1/2，後因
    原告弟弟不想經營羊肉爐生意，就將羊肉爐房地應有部分1/
    2移轉登記予被告，而兩造討論離婚財產分配時，決定羊肉
    爐房地價值為17,000,000元，扣除應給原告弟弟款項7,000,
    000元，再扣掉上開羊肉爐土地剩餘貸款3,000,000元債務，
    羊肉爐房地價值僅剩下7,000,000元，是兩造協議離婚時，
    雙方各應取得婚後財產3,500,000元，因原告當時於系爭帳
    戶僅剩2,000,000元，兩造於是約定系爭帳戶內之2,000,000
    元存款，兩造各取一半，因此才有系爭帳戶匯款1,000,000
    元到被告帳戶之事，而被告剩下沒分到的2,500,000元，兩
    造就約定由被告以2,500,000元出售羊肉爐房地應有部分1/2
    予原告，因原告尚未給付，原告因此簽發面額共計2,500,00
    0元之系爭本票予被告為擔保，而系爭本票屆期未兌現，被
    告因此就系爭本票向本院聲請本票裁定，被告並無任何不當
    得利可言等語。並聲明：原告之訴駁回。
四、本院之判斷：
  ㈠按確認法律關係之訴，非原告有即受確認判決之法律上利益
    者，不得提起之，民事訴訟法第247條第1項前段定有明文。
    又所謂即受確認判決之法律上利益，係指因法律關係之存否
    不明確，致原告在私法上之地位有受侵害之危險，而此項危
    險得以對於被告之確認判決除去之者而言（最高法院42年台
    上字第1031號判例意旨參照）。查本件原告主張被告執有附
    表所示之本票向本院聲請本票裁定，並經本院裁定准予強制
    執行，惟原告否認附表所示之本票債權之存在，則兩造間就
    附表所示之本票債權是否存在乙節即屬不明確，對原告而言
    ，其法律地位即有受侵害之危險，而此危險得以對於被告之
    確認判決除去之，揆諸前揭法律規定及判例意旨，原告提起
    本件確認之訴具有確認利益，應予准許。
  ㈡原告主張被告執附表所示之本票向本院聲請對原告為本票裁
    定，經本院裁定准予強制執行在案等情，此有本院110年度
    司票字第108賀本票裁定可證，且為被告所不爭執，是原告
    上開主張，自堪信為真實。另原告又主張對被告有不當得利
    債權2,459,114元，並抵銷附表所示之本票債權及利息債權
    等情，則為被告所否認，並以前詞置辯，是本件爭點厥為原
    告主張附表編號1、2、3、4所示之本票債權及利息債權以及
    編號5所示之本票於超過423,094元之本票債權及利息債權均
    不存在，有無理由?兩造各執一詞，經查：
  ⒈原告主張為被告代墊未成年子女扶養費部分：
  ⑴按父母對於未成年之子女，有保護及教養之權利義務，民法
    第1084條第2項定有明文。所謂保護及教養之權利義務，係
    包括扶養在內，是父母對於未成年子女之扶養義務，係本於
    父母子女之身分關係而當然發生，由父母共同提供未成年子
    女生活及成長所需，與實際有無行使親權或同住，不發生必
    然之關係，故未與子女共同生活之父或母亦有扶養義務。又
    無法律上之原因而受利益，致他人受損害者，應返還其利益
    ，雖有法律上之原因，而其後已不存在者，亦同，民法第17
    9條亦定有明文。而扶養義務人履行其本身之扶養義務，致
    他扶養義務人得因此不必盡其應盡之扶養義務而受有利益，
    此時他扶養義務人所受之利益為「免履行扶養義務」之利益
    ，而為履行扶養義務者即因逾其原應盡之義務，而受有損害
    ，兩者間即有因果關係存在。從而，未成年子女若由父母之
    一方單獨扶養者，該扶養者自得依不當得利之規定，請求他
    方償還代墊其應分擔之扶養費用（最高法院92年度台上字第
    1699號判決意旨參照）。
  ⑵原告主張該二名未成年子女於系爭期間撫養費共計2,824,328
    元一情，被告對此並無意見，是原告主張以行政院主計總處
    所發布之103年度至109年度平均每人月消費支出為計算，該
    二名未成年子女於系爭期間撫養費共計2,824,328元，尚屬
    妥適。
  ⑶被告雖未與該二名未成年子女共同生活，但亦有分擔撫養費
    之義務，而被告於系爭期間未曾負擔未成年子女二人扶養費
    ，則原告依不當得利法律關係，請求被告給付原告於系爭期
    間所代墊之子女扶養費，自屬有據。
  ⑷本院審酌兩造係未成年子女二人之父母，而原告於109年度所
    得總額為34,837元，名下財產共有29筆，財產總額6,059,81
    5元；被告於109年度所得總額為0元，名下無任何財產等情
    ，此有本院查詢兩造之稅務電子閘門財產所得調件明細表可
    參。是原告之經濟能力明顯遠高於被告，雖原告主張被告對
    原告有附表所示之本票債權，應有能力負擔撫養費等語，但
    系爭本票並未兌現，且原告亦未清償向被告購買羊肉爐房地
    應有部分1/2之價金，且又無所得，名下更無任何財產，實
    難認被告經濟能力與原告相同，但未成年子女二人由原告單
    獨負責照料子女生活起居，原告所付出之時間、勞力亦可評
    價為扶養費之一部，故本院斟酌兩造之經濟能力、財產狀況
    、收入多寡、照顧子女之勞力付出以及被告已再婚生子等情
    事，認原告與被告就未成年子女二人之扶養費應以七比三之
    比例分擔。
　⑸至被告辯稱其經濟能力不佳且又已結婚生子而言，被告應負
    擔每名未成年子女扶養費每月各5,000元扶養費等語。惟父
    母對子女之扶養義務，乃生活保持義務，縱使身為扶養義務
    者之相對人經濟並非寬裕，亦須犧牲自己以扶養未成年子女
    ，況被告為72年生，此有被告之個人戶籍資料在卷可證，正
    值壯年，有工作能力，縱經濟生活稍有拮据，亦應勉力增加
    收入、撙節支出以扶養未成年子女二人，是被告上開所辯，
    並無可採。
  ⑹被告於系爭期間應分擔未成年子女二人之扶養費為847,298元
    （計算式：2,824,328×3/10＝847,298，元以下四捨五入），
    被告應支出之上開扶養費金額均未為給付，而由原告獨力負
    擔未成年子女二人之扶養費用，被告受有利益而致原告受有
    損害，原告自得依不當得利之法律關係請求被告返還847,29
    8元，逾此部分之請求，則屬無據。
  ⒉原告主張被告於兩造離婚前，未經原告同意，擅自自系爭帳
    戶匯款1,000,000元至自己之帳戶內，原告依民法第179條不
    當得利法律關係向被告請求返還部分：
  ⑴按無法律上之原因而受利益，致他人受損害者，應返還其利
    益，民法第179條前段定有明文。又不當得利依其類型可區
    分為「給付型之不當得利」與「非給付型不當得利」，前者
    係基於受損人有目的及有意識之給付而發生之不當得利，後
    者乃由於給付以外之行為（受損人、受益人、第三人之行為
    ）或法律規定或事件所成立之不當得利。在「給付型之不當
    得利」，既因自己行為致原由其掌控之財產發生主體變動，
    則本於無法律上之原因而生財產變動消極事實舉證困難之危
    險，自應歸諸主張不當得利請求權存在之當事人。是該主張
    不當得利返還請求權人，應就不當得利之成立要件負舉證責
    任，亦即必須證明其與他方間有給付之關係存在，及他方因
    其給付而受利益致其受損害，並就他方之受益為無法律上之
    原因，舉證證明該給付欠缺給付之目的，始能獲得勝訴之判
    決（最高法院102年度台上字第420號判決意旨參照）。
  ⑵原告於本院審理時自承系爭帳戶存摺、印章是由被告保管，
    因當時兩造為夫妻一起經營羊肉爐，所有資金支應，會由被
    告處理，故由被告管帳等語，而配偶一方委託他方保管金融
    帳戶，概括授權他方得自其中提領款項，也屬夫妻關係中之
    常態事實，是原告應有授權被告得自系爭帳戶提領款項，故
    縱使被告自行自系爭帳戶匯款1,000,000元至自己之帳戶內
    ，而受領該1,000,000元，亦應屬原告之給付行為，核屬上
    述「給付型之不當得利」，依前揭說明，原告自應就被告受
    領該1,000,000元款項欠缺給付目的負舉證責任。
  ⑶被告就該1,000,000元受領原因辯稱該1,000,000元為兩造協
    議離婚時，雙方各應取得婚後財產3,500,000元，而系爭帳
    戶僅剩2,000,000元，兩造於是約定系爭帳戶內之2,000,000
    元存款，兩造各取一半，因此才有系爭帳戶匯款1,0000,000
    元到被告帳戶之事發生，而被告剩下沒分到的2,500,000元
    ，兩造就約定由被告以2,500,000元出售羊肉爐房地應有部
    分1/2予原告，因原告尚未給付，原告因此簽發面額共計2,5
    00,000元之附表所示之本票予被告為擔保等語，核與被告所
    提出之原告以2,500,000元向被告購買羊肉爐房地應有部分1
    /2之不動產買賣契約書、兩造離婚時約定財產全部歸屬原告
    之離婚協議書及面額共計2,500,000元之附表所示之本票相
    符，是被告此部分所辯並非不合理而無法採信，而原告迄至
    本件言詞辯論終結時止，均未提出其他積極證據資料佐證被
    告就該1,000,000元受領無法律上之原因，揆諸上揭說明，
    難認原告已盡舉證之責任，自應為不利原告之認定。準此，
    原告未能舉證證明被告就該1,000,000元之受領無法律上之
    原因，是原告依不當得利之法律關係，請求被告返還該1,00
    0,000元，即屬無據。
  ⒊按二人互負債務，而其給付種類相同，並均屆清償期者，各
    得以其債務，與他方之債務，互為抵銷，民法第334條第1項
    前段定有明文。次按清償人所提出之給付，應先抵充費用，
    次充利息，次充原本，民法第323條定有明文。
　⑴原告主張以對被告代墊扶養費之不當得利債權依序對附表所
    示之本票債權及利息債權為抵銷如下（元以下四捨五入）：
　①原告以其對被告代墊扶養費之不當得利債權原本847,298元為
    抵銷，是原告對被告行使847,298元之抵銷，應先抵充附表
    編號1所示之本票原本500,000元自109年12月24日起至原告
    行使抵銷之意思表示即110年3月19日止，按年息6%計算之利
    息7,068元(計算式：500,000元×6%×86/365＝7,068元)，餘額
    再充附表編號1所示之本票原本500,000元，是尚有340,230
    元餘額尚未抵銷完畢，而附表編號1所示之本票債權及利息
    債權均因抵銷為消滅。
　②原告對被告行使340,230元之抵銷，亦應先抵充附表編號2所
    示之本票原本500,000元自109年12月24日起至110年3月19日
    止，按年息6%之利息7,068元(計算式：500,000元×6%×86/36
    5＝7,068元)，餘額再充附表編號2所示之本票原本500,000元
    ，是附表編號2所示之本票尚有原本166,838元尚未抵銷而消
    滅。
　③又原告主張為被告於系爭期間代墊之子女扶養費自110年3月1
    日起至110年11月30日止所生遲延利息共計46,950元為抵銷
    一節，然本件原告行使前開抵銷之意思表示應是起訴狀繕本
    送達被告之時即110年3月19日(抵銷附表編號1、2所示之本
    票債權及利息債權及附表編號3所示之本票於超過199,350元
    範圍之本票債權及利息債權）及民事擴張訴之聲明狀繕本送
    達被告之時即110年8月9日(抵銷附表編號3、4所示之本票債
    權及利息債權及編號5所示之本票於超過423,094元範圍之本
    票債權及利息債權），故於原告抵銷之時即110年3月19日、
    110年8月9日被告即已清償積欠原告之代墊子女扶養費原本8
    47,298元，原告自不得向被告請求抵銷清償後所生之遲延利
    息，至抵銷清償前所生遲延利息部分，原告並未舉證證明在
    此之前已催告被告給付，原告亦不得向被告請求此期間所生
    之遲延利息，是原告此部分抵銷並無理由。
　⑵綜上，堪認原告就附表編號1所示之本票債權及利息債權均因
    抵銷而消滅；就附表編號2所示之本票債權超過166,838元及
    自110年3月20日起至清償日止，按年息6%計算之利息之本票
    債權及利息債權均因抵銷而消滅；就附表編號3、4、5所示
    之本票債權及利息債權均未消滅。
五、綜上所述，原告請求確認被告執有以原告為發票人所簽發如
    附表編號1所示之本票，對原告之本票債權及利息債權均不
    存在及原告為發票人所簽發如附表編號2所示本票，在超過1
    66,838元及自110年3月20日起至清償日止，按年息6%計算之
    利息之範圍，對原告之本票債權及利息債權均不存在，為有
    理由，應予准許；原告請求逾此範圍，為無理由，應予駁回
    。
六、本件原告勝訴部分係就民事訴訟法第427條第2項第6款訴訟
    適用簡易程序所為被告敗訴之判決，依同法第389條第1項第
    3款之規定，固應依職權宣告假執行，惟係屬確認判決，性
    質上並不適於假執行，故爰不併為准予假執行宣告，附此敘
    明。
七、本件事證已臻明確，兩造其餘攻擊防禦方法及未經援用之證
    據，經審酌後核與判決結果不生影響，爰不一一論述，附此
    敘明。
八、本件訴訟費用負擔之依據：民事訴訟法第79條。本院依兩造
    之勝敗比例酌定訴訟費用負擔，爰判決如主文第4項所示。
中　　華　　民　　國　　111 　年　　1 　　月　　21　　日
　　               臺灣彰化地方法院員林簡易庭
                          法  官  楊鑫忠
以上正本係照原本作成。
如對本判決不服提起上訴，應於送達後20日內，向本院提出上訴
狀並表明上訴理由(須按對造人數附繕本) 。
中　　華　　民　　國　　111 　年　　1 　　月　　21　　日
                          書記官  張清秀　　　　

附表：

編號 發票日 面額(新臺幣) 到期日即提示日 利息起算日 本票號碼 1 103年12月23日 500,000元 109年12月23日 109年12月24日 WG0000000 2 103年12月23日 500,000元 109年12月23日 109年12月24日 WG0000000 3 103年12月23日 500,000元 109年12月23日 109年12月24日 WG0000000 4 103年12月23日 500,000元 109年12月23日 109年12月24日 WG0000000 5 103年12月23日 500,000元 109年12月23日 109年12月24日 WG0000000